【裁判字號】    92,訴,1064
【裁判日期】    921231
【裁判案由】    營利事業所得稅
【裁判全文】
高雄高等行政法院判決                           九十二年度訴字第一０六四號
                              .
    原      告  協泰生化科技股份有限公司
    代  表  人  甲○○ 董事長.
    被      告  財政部臺灣省南區國稅局
    代  表  人  朱正雄 局長
    訴訟代理人  乙○○
右當事人間因營利事業所得稅事件，原告不服財政部中華民國九十二年七月十六日台
財訴字第０九二００三九三四七號訴願決定，提起行政訴訟。本院判決如左：
    主  文
原告之訴駁回。
訴訟費用由原告負擔。
    事  實
壹、事實概要：
    緣原告八十八年度營利事業所得稅結算申報，原列報利息支出新台幣（下同）四
    ０、七四六、九五七元，經被告查核以原告購買坐落高雄縣大樹鄉○○○段四一
    二之四、四一七之六、四一七之七、四一八、四一八之一、四一八之二、四一九
    、四二一、四二三、四二四、四二五、四三０之二、四三０之四地號等十三筆土
    地（以下簡稱：系爭土地）未辦妥過戶手續亦未交付使用，其購置成本一九０、
    一三二、０００元，乃予以設算利息一七、七０一、二八九元，轉列遞延費用列
    帳，核定利息支出為二三、０四五、六六八元；另原告列報購置ＶＰＲＯＥＲＰ
    應用軟體、ＩＢＭ主機及週邊設備支出七、三六０、０００元，申請處理Ｙ２Ｋ
    資訊年序問題之支出適用投資抵減稅額一、四七二、０００元部分，被告以原告
    未提供改善計畫及紀錄或報告、汰換設備與新購設備對照表及足資證明舊有設備
    無法符合Ｙ２Ｋ之證明文件，核與「公司處理公元兩千年資訊年序問題之支出適
    用投資抵減作業要點」規定不符，乃否准抵減可核定投資抵減稅額為零元。原告
    不服，申經復查結果，准予追認投資抵減稅額一、四七二、０００元，其餘未獲
    變更。惟原告對於利息支出部分，仍有不服，提起訴願，經遭決定駁回，遂提起
    本件行政訴訟。
貳、兩造之聲明：
甲、原告未於言詞辯論期日到場，惟據其起訴狀聲明求為判決：
一、訴願決定及原處分關於設算利息資本化一七、七０一、二八九元部分均撤銷。
二、訴訟費用由被告負擔。
乙、被告聲明求為判決：
一、原告之訴駁回。
二、訴訟費用由原告負擔。
參、兩造主張之理由：
甲、原告未於言詞辯論期日到場，據其起訴狀之陳述略謂：
一、依最高行政法院九十一年度判字第一九四一號判決，明確表示營利事業所得稅查
    核準則第九十七條第九款所指「交付使用」，應包括因法律限制不能取得移轉登
    記，但實際上已有「事實上交付使用」及「法律上交付使用」之情形，以彌補無
    法「辦妥過戶手續」之情形；而被告未查明事實，即再度引用「前開十三筆農地
    僅止於通過環境評估及水土保持計畫審查等階段，尚未完成地目變更及取得目的
    事業主管機關核定之開發許可，即未實際作與營業有關之使用」之理由，駁回原
    告之申請，明顯違反行政程序法第九條規定對於當事人有利及不利原則均應注意
    之規定。
二、被告對原告購置系爭土地成本一九０、一三二、０００元，自八十五年度起，即
    連續予以利息資本化，分別為八十五年度三、七三五、０００元，八十六年度七
    、０八八、三０八元，八十七年度一八、二七一、六八五元，八十八年度一七、
    七０一、二八九元，八十九年度一七、一一一、八八０元等，年年皆核定該十三
    筆土地高額增值，於此大環境不景氣中，股票市價低於面額（俗稱水餃股）到處
    可見情形，更凸顯違反「事物本質」之意涵及違反行政程序法第七條比例原則之
    規定，乃訴請判決如聲明等語。
乙、被告答辯意旨略謂：
一、按「購買土地之借款利息，應列為資本支出，經辦妥過戶手續或交付使用後之借
    款利息，可作費用列支。但非屬固定資產之土地，其借款利息應以遞延費用列帳
    ，於土地出售時，作為其收入之減項。」為營利事業所得稅查核準則第九十七條
    第九款所明定。
二、按最高行政法院九十一年度判字第一九四一號判決內容第六頁僅闡述「辦妥過戶
    手續」，係指所購買之土地已辦妥土地所有權移轉登記而言；「交付使用」，係
    指所購買之土地已移轉占有，並為土地之利用而言，至於系爭土地已否交付原告
    使用，自應以原判決認定之事實為本判決之基礎。經查，原告所購系爭土地，位
    於山坡地保育區，地目為旱，因受限於當時之法令，未辦理所有權移轉登記予原
    告。原告雖依促進產業升級條例第三十二條之一及「興辦工業人申請利用毗連非
    都市土地擴展計畫及面積審查辦法」規定，申請增加系爭土地擴展工業，然截至
    目前僅止於通過環境評估階段，尚未完成地目變更，及取得目的事業主管機關核
    發之開發許可。另本件既經鈞院另案於九十年六月會同兩造及地政人員指界勘驗
    結果，系爭土地現種植鳳梨，尚未交由原告作營業使用。是以，被告就系爭土地
    款項予以設算資本化利息，核無違誤。且引用前開判決駁回原告之復查，亦未違
    反行政程序法第七條（比例原則）及第九條（注意當事人有利及不利原則）之規
    定，原核定利息支出二三、０四五、六六八元，並無不合，原告所訴洵不足採，
    請予駁回等語。
    理  由
甲、程序部分：
一、原告經合法通知，無正當理由，未於言詞辯論期日到場，核無民事訴訟法第三百
    八十六條各款所列情形，爰依行政訴訟法第二百十八條準用民事訴訟法第三百八
    十五條之規定，由被告聲請而為一造辯論判決。
乙、實體部分：
一、按「營利事業所得之計算，以其本年度收入總額減除各項成本費用、損失及稅捐
    後之純益額為所得額。」為所得稅法第二十四條第一項所明定。又「購買土地之
    借款利息，應列為資本支出，經辦妥過戶手續或交付使用後之借款利息，可作費
    用列支。但非屬固定資產之土地，其借款利息以遞延費用列帳，於土地出售時，
    作為其收入之減項。」營利事業所得稅查核準則（下稱查核準則）第九十七條第
    九款亦定有明文，合先敘明。
二、經查，本件原告八十八年度營利事業所得稅結算申報，原申報利息支出四０、七
    四六、九五七元，被告以其付款一九０、一三二、０００元，購置系爭坐落高雄
    縣大樹鄉○○○段四一二之四地號等十三筆土地，均尚未辦妥過戶手續或交付使
    用，系爭年度亦未作與實際營業有關之使用，而將該等土地系爭年度之借款利息
    ，依查核準則第九十七條第九款規定，設算利息一七、七０一、二八九元，轉列
    遞延費用列帳，核定利息支出為二三、０四五、六六八元等情，業經兩造分別陳
    明在卷，並有原告之結算申報書、被告之審查報告書、核定通知書等附於原處分
    卷可稽，堪予認定。
三、茲原告就購買系爭土地款項之借款利息未獲准以費用列支乙項，起訴主張：依最
    高行政法院九十一年度判字第一九四一號判決，明確表示查核準則第九十七條第
    九款所指「交付使用」，應包括因法律限制不能取得移轉登記，但實際上已有「
    事實上交付使用」及「法律上交使用」之情形，以彌補無法「辦妥過戶手續」之
    情形，而被告未查明事實，即引用「前開十三筆農地僅止於通過環境評估及水土
    保持計畫審查等階段，尚未完成地目變更及取得目的事業主管機關核發之開發許
    可，即未實際作與營業有關之使用」之理由，駁回原告之申請，違反行政程序法
    第七條規定之比例原則及第九條所定對於當事人有利及不利均應一律注意之原則
    云云，資為爭執。
四、惟查：
（一）按「不動產物權，依法律行為而取得、設定、喪失及變更者，非經登記，不生
      效力。」民法第七百五十八條定有明文，而土地所有權係不動產物權之一種，
      其取得自須以登記為要件。查系爭高雄縣大樹鄉○○○段四一二之四地號土地
      登記所有權人係訴外人謝金瑞，同段四一七之六、四一七之七、四一八、四一
      八之一、四一八之二、四二三、四二五、四三０之二、四三０之四地號等九筆
      土地之所有權人為李慈玫，同段四二一地號土地所有權人為張邱麗娥，同段四
      一九地號土地為李慈玫、連皆來二人共有，同段四二四號土地為李慈玫、黃招
      胤、黃增喜三人共有等情，此有系爭土地登記謄本等附於本院九十二年度訴字
      第七０八號卷可稽，業經本院調該卷核閱屬實，足見系爭土地並未登記為原告
      所有無訛，尚難認係原告所有之土地。
（二）次查，原告依促進產業升級條例第三十二條之一及「興辦工業人申請利用毗連
      非都市土地擴展計畫及面積審查辦法」之規定，申請增加系爭土地毗連土地擴
      展工業，向高雄縣政府申請核轉前台灣省政府辦理地目變更編定為丁種建築用
      地乙案，截至目前僅止於通過環境評估及水土保持計畫審查等階段，尚未完成
      地目變更及取得目的事業主管機關核發之開發許可，且系爭土地使用分區已由
      山坡地保育區變更編定為一般農業區，此亦有行政院環境保護署中部辦公室八
      十八年七月六日八八環署中一字第０五三一號函、行政院經濟建設委員會九十
      年十一月二十三日都（九十）字第０五一九六號函、高雄縣政府九十年九月十
      日九十府計管字第一四七０六號函暨會議紀錄等件附於前案卷內可按，足見系
      爭土地迄今尚未完成地目變更，自無法移轉登記予原告名下，即難謂已符合「
      辦妥過戶手續」之要件。
（三）原告雖主張：最高行政法院九十一年度判字第一九四一號判決明確表示查核準
      則第九十七條第九款所指「交付使用」，應包括因法律限制不能取得移轉登記
      ，但實際上已有「法律上交付使用」及「事實上交付使用」之情形，而被告未
      查明事實，即再度以系爭土地尚未完成地目變更及取得目的事業主管機關核可
      ，即未實際作與營業有關之使用，駁回原告之申請，有違行政程序法規定之比
      例原則及注意當事人有利不利之原則云云。惟查，法律上所謂「交付」，係指
      移轉占有而言，即將對於物之事實上管領力讓與他人，交付方法依民法第七百
      六十一條規定，除現實交付外，尚得以簡易交付、占有改定、指示交付等「觀
      念交付」之方法為之，以代替現實交付；而所謂「使用」，係指「不毀損物體
      或變更其性質，而依其用法，以供生活上之需要而言，可謂純為事實上之作用
      ，而未達於收取天然孳息之階段。」（學者謝在全著民法物權論上冊第一四一
      頁），故交付使用應指移轉占有使取得事實上管領力並供事實上之使用，並無
      所謂包含「法律上交付使用」之情形，原告此之主張，於法律概念之理解，尚
      有誤會，亦誤解最高行政法院九十一年度判字第一九四一號判決意旨。
（四）又查系爭土地前經本院八十九年度訴字第四三二號營利事業所得稅案件審理時
      ，由受命法官會同兩造及地政人員指界勘驗結果，系爭土地上現種植鳳梨，尚
      未交由原告作營業使用等情，並製有九十年六月二十二日勘驗筆錄附於該案卷
      可憑，顯然系爭土地確未交付原告為營業上使用。則原告並未以系爭土地供營
      業上使用之事實甚明，足見原告上開主張，亦非可採。
五、綜上所述，原告之主張，並無足取。從而，被告以原告購買系爭土地未辦妥過戶
    手續亦未交付使用，其購置成本一九０、一三二、０００元，依查核準則第九十
    七條第九款規定設算利息一七、七０一、二八九元，轉列遞延費用列帳，核定利
    息支出二三、０四五、六六八元，揆諸首揭規定及說明，洵無違誤。訴願決定予
    以維持，亦無不合，原告起訴意旨求為撤銷，為無理由，應予駁回。
六、據上論結，本件原告之訴為無理由，依行政訴訟法第一百九十五條第一項後段、
    第九十八條第三項前段、第二百十八條，民事訴訟法第三百八十五條第一項前段
    ，判決如主文。
中      華      民      國    九十二    年      十二    月    三十一    日
                              高雄高等行政法院第二庭
                                          審判長法官  呂佳徵
                                          法      官  林勇奮
                                          法      官  蘇秋津
右為正本係照原本作成。
如不服本判決，應於判決送達後二十日內向本院提出上訴書狀，其未表明上訴理由者
，應於提起上訴後二十日內向本院提出上訴理由書（須按對造人數附繕本）；如於本
判決宣示或公告後送達前提起上訴者，應於判決送達後二十日內補提上訴理由書（須
附繕本）。未表明上訴理由者，逕以裁定駁回。
提起上訴應預繳送達用雙掛號郵票七份（每份三十四元）。
中      華      民      國    九十二    年      十二    月    三十一    日
                                          法院書記官  陳嬿如


司法院資訊處製作；財團法人民間司法改革基金會備份。
